臺灣高雄地方法院刑事判決　　　　　　　100年度易字第668號
公　訴　人　臺灣高雄地方法院檢察署檢察官
被　　　告　黃恆德
選任辯護人　戴國石律師
上列被告因詐欺案件，經檢察官提起公訴（99年度偵字第31059
號、第34342 號），及移送併辦（臺灣屏東地方法院檢察署99年
度少連偵字第76號、99年度偵字第11382號），本院判決如下：
    主  文
黃恆德幫助犯詐欺取財罪，處有期徒刑肆月，如易科罰金，以新
臺幣壹仟元折算壹日。
    事  實
一、黃恆德明知金融機構帳戶係個人理財之重要工具，亦為關係
    個人財產、信用之表徵，可預見如交付他人使用，將可能被
    利用作為財產犯罪之工具。竟仍容任其所提供之金融帳戶可
    能被利用，造成詐欺取財結果之發生，而基於幫助他人實施
    詐欺取財犯罪之不確定故意，於民國99年8 月14日前某日，
    在不詳地點，將其所申辦之華南商業銀行高雄博愛分行（下
    稱華南銀行）帳號000000000000號帳戶之提款卡及密碼，交
    付某真實姓名、年籍不詳之成年人，轉供解志偉（所涉詐欺
    取財犯行，業經臺灣高等法院高雄分院100 年度上易字第33
    4 號判處罪刑確定）等人所組成之詐欺集團成員使用。該詐
    欺集團成員於取得上開帳戶之提款卡及密碼後，即共同意圖
    為自己不法之所有，基於詐欺取財之犯意聯絡，分別為下列
    詐欺取財行為：
  (一)於99年8 月13日19時許，由某真實姓名、年籍不詳女子先後
    假冒U-LIVE電視購物臺服務小姐及郵局行員，撥打電話向全
    聖賢佯稱：先前購買床墊時，因作業疏失誤設為分期付款方
    式，需至自動櫃員機操作取消每月扣款云云，致全聖賢陷於
    錯誤，依其指示於同年月15日凌晨0 時33分許，在臺南市永
    康區（99年12月25日改制前為臺南縣永康市○○○○路363
    號之二王郵局操作自動櫃員機，因而轉帳匯款新臺幣（下同
    ）1 萬8,962 元至黃恆德上開華南銀行帳戶中。嗣因全聖賢
    於99年8 月16日見到轉帳單始知受騙。
  (二)由某真實姓名年籍不詳之人，在網路上向李平謙誆稱其為援
    交妹，見面前須先購買遊戲點數為保證金，並至自動櫃員機
    操作以確認身分。先於99年8 月14日20時5 分許，要求李平
    謙購買網路遊戲點數，致李平謙陷於錯誤，在臺北市區某便
    利超商購買遊戲橘子GASH卡5,000 元，復由某自稱「阿豹」
    之人以電話向李平謙佯稱其身分非學生，保證金需追加2 萬
    元云云，致李平謙陷於錯誤，依其指示購買智冠MYCARD2 萬
    元，並提供卡片序號及密碼給對方；又於翌日（即15日）凌
    晨0 時51分許，由某自稱「阿豹大哥」之人電話指示李平謙
    操作自動櫃員機，嗣李平謙發現被轉出2 萬9,983 元至黃恆
    德上開華南銀行帳戶內，查覺有異，經與警方165 專線聯絡
    後，始知受騙。
  (三)由某真實姓名年籍不詳之人，在奇摩拍賣網站上刊登販賣王
    品餐券之不實訊息，使江郁洲陷於錯誤，於99年8 月14日12
    時許下標購買，並依賣方指示，於99年8 月14日17時24分許
    ，在臺中市○○區○○路合作金庫銀行操作自動櫃員機，匯
    款2000元至黃恆德上開華南銀行帳戶內。嗣因遲至99年8 月
    17日江郁洲仍未收到貨，始知受騙。
    嗣經全聖賢、李平謙、江郁洲發覺受騙後，報警處理，及解
    志偉所屬詐騙集團為警查獲，而循線查悉上情。
二、案經全聖賢訴由高雄市政府警察局三民第一分局及高雄市政
    府警察局鼓山分局報請臺灣高雄地方法院檢察署檢察官偵查
    起訴，及屏東縣政府警察局、高雄市政府警察局鼓山分局報
    請臺灣屏東地方法院檢察署檢察官偵查後移送併案審理。
    理  由
壹、程序方面（證據能力之判斷）：
一、按被告以外之人（包括證人、鑑定人、告訴人、被害人及共
    同被告等）於審判外之陳述雖不符刑事訴訟法第159 條之1
    至之4 等4 條之規定，而經當事人於審判程序同意作為證據
    ，法院審酌該言詞陳述或書面陳述作成時之情況，認為適當
    者，亦得為證據；當事人、代理人或辯護人於法院調查證據
    時，知有刑事訴訟法第159 條第1 項不得為證據之情形，而
    未於言詞辯論終結前聲明異議者，視為有前項之同意，同法
    第159 條之5 定有明文。
二、查本判決所引用之證據資料屬於被告以外之人於審判外之言
    詞、書面陳述者，查無符合刑事訴訟法第159 條之1 至之4
    之情形，且均經本院於調查證據程序逐一提示並告以要旨，
    檢察官、被告及辯護人均未於言詞辯論終結前聲明異議，本
    院審酌上開證據作成時之情況，無不當取供或違反自由意志
    而陳述等情形，且均與本案待證事實具有關聯性，認為以之
    作為本案之證據亦屬適當，自均具有證據能力，而得採為認
    定事實之證據。
貳、實體方面：
一、訊據被告黃恆德固不否認華南銀行博愛分行帳號0000000000
    00號帳戶為其所申設，惟矢口否認有何幫助詐欺取財犯行，
    辯稱：伊未將上開華南銀行帳戶之提款卡及密碼交給別人使
    用，伊猜測可能是伊之袋子破掉，東西掉出去，伊於99年2
    、3 月間翻找放有華南銀行提款卡之背包時，看到袋子有破
    洞，當時伊還不知道伊之華南銀行帳戶提款卡已經掉了，伊
    是99年8 月16日要去銀行處理帳本問題時，發現卡片不見，
    而前往九如路的華南銀行，始被華南銀行行員告知伊之帳戶
    變成警示戶；當時伊整理帳本之目的是為匯款用，因伊與臺
    灣士瑞克保全公司有加班費之民事訴訟（即本院98年度勞訴
    字第20號民事事件），那幾天要宣判，伊想確認伊之帳戶有
    無變成停止戶，能否匯款；又94年6 月間伊進入臺灣士瑞克
    保全公司（下稱臺灣士瑞克公司）時，申辦華南銀行帳戶，
    因當時密碼由4 碼改成8 碼，伊怕忘記，就將密碼寫在小紙
    條上，放在提款卡卡套裡，伊只是沒把紙條丟掉云云。辯護
    人則為被告辯稱：解志偉集團取得提款卡之原因，從帳戶被
    人盜用之人之供述，可知為應徵工作、代辦貸款或出售，代
    價從1 千200 元至4 千元不等，渠等是因為需要用錢，所以
    把提款卡交給別人。被告之臺灣銀行帳戶內有60萬元，係供
    被告緊急使用，被告沒必要為了2 千元、4 千元之金額交付
    帳戶予他人。再者，上開華南銀行帳戶確為被告薪資轉帳之
    用，臺灣士瑞克公司係以該帳戶匯錢給被告，被告與臺灣士
    瑞克公司也有打官司，雖該案未判決確定，但在一審判決中
    被告係勝訴，若被告勝訴，臺灣士瑞克公司仍須將薪資匯入
    該帳戶予被告，被告無理由將該帳戶交給他人使用。被告係
    單純遺失提款卡，其或有疏失，但不能因此認定被告有幫助
    詐欺之行為云云。
二、惟查：
  (一)華南銀行高雄博愛分行帳號000000000000號、戶名黃恆德之
    帳戶為被告所申設之事實，業經被告於警詢、偵查及本院均
    供承在卷，並有華南銀行高雄博愛分行99年9 月7 日華高博
    存字第09900349號函檢送之帳號000000000000開戶人基本資
    料暨交易往來明細等資料1 份在卷為憑（見高雄市政府警察
    局三民第一分局刑案偵查卷宗《下稱警2 卷》第33至38頁）
    ，堪以認定。
  (二)取得被告所有上開華南銀行帳戶提款卡及密碼之人，及所屬
    詐騙集團成員意圖為自己不法之所有，共同基於詐欺取財之
    犯意聯絡，分別以上開事實一、(一)、(二)、(三)所示之詐騙方法
    ，分別對被害人全聖賢、李平謙、江郁洲施用詐術，致被害
    人全聖賢、李平謙、江郁洲，分別於前揭時間、地點，匯款
    18,962元、29,983元、2000元至被告之上開華南銀行帳戶內
    ，隨即遭解志偉所屬詐騙集團成員提領一空，嗣被害人全聖
    賢、李平謙、江郁洲發覺受騙而報警處理等情，為被告所不
    爭執，並經證人即被害人全聖賢、李平謙、江郁洲於警詢時
    證述明確（見高雄市政府警察局鼓山分局高市警鼓分偵字第
    0990019516號刑案偵查卷宗《下稱警1 卷》第7 至11頁、警
    2 卷第7 至9 頁、高雄市政府警察局鼓山分局高市警鼓分偵
    字第0990021007號刑案偵查卷宗《下稱警3 卷》第7 至9 頁
    ），並有被害人全聖賢提出之郵局自動櫃員機交易明細表1
    紙、改制前臺南縣政府警察局永康分局永康派出所受理詐騙
    帳戶通報警示簡便格式表、內政部警政署反詐騙諮詢專線紀
    錄表、改制前臺南縣政府警察局永康分局永康派出所受理各
    類案件紀錄表各1 份（見警2 卷第13至16頁）、被害人李平
    謙提出之台新銀行ATM 匯款明細表1 紙、7-11超商發票3 張
    、購買線上遊戲點數憑證1 份（見警1 卷第15、17、19至25
    頁）、臺北市政府警察局南港分局南港派出所受理各類案件
    紀錄表、內政部警政署反詐騙諮詢專線紀錄表、臺北市政府
    警察局南港分局南港派出所受理詐騙帳戶通報警示簡便格式
    表、受理刑事案件報案三聯單各1 份（見警1 卷第35、37、
    39頁、警2 卷第31頁）、被害人江郁洲提出之合作金庫銀行
    自動櫃員機交易明細單1 紙、內政部警政署反詐騙諮詢專線
    紀錄表、金融機構協助受詐騙民眾通知疑似警示帳戶通報單
    、臺中市政府警察局第五分局四平派出所受理詐騙帳戶通報
    警示簡便格式表、受理刑事案件報案三聯單、受理各類案件
    紀錄表各1 份（見警3 卷第17、49至51、53、55、57頁、屏
    東縣政府警察局刑事警察大隊屏警刑偵華字第0990052145號
    卷《下稱警4 卷》第800 頁）、華南銀行高雄博愛分行99年
    8 月23日華高博存字第09900315號函檢附之帳號0000000000
    00開戶人暨99年2 月1 日起迄今交易往來明細等資料1 份、
    99年9 月7 日華高博存字第09900349號函檢附之開戶人基本
    資料暨交易往來明細等資料1 份（見警1 卷第27至33頁、警
    2 卷第33至38頁）、臺灣屏東地方法院檢察署99年度少連偵
    字第76號起訴書、屏東縣警察局刑事警察大隊搜索扣押筆錄
    、扣押物品清單各1 份（見本院100 年度審易字第250 號卷
    第34至44頁、警4 卷第1252至1269頁）在卷為憑，足認被告
    之上開華南銀行高雄博愛分行帳戶已遭解志偉所屬詐欺集團
    使用作為詐騙被害人之工具無訛。
  (三)被告及辯護人雖以前揭情詞置辯，然查：
  1.被告於99年8 月16日警詢時供稱：伊當日因持華南銀行存款
    簿到銀行整理簿子時，發現存款簿需要更新，到櫃檯更換，
    經警方告知伊所持華南銀行存款簿帳號000000000000號帳戶
    列為警示帳戶，該帳戶是伊要作薪資轉帳故於94年6 月24日
    到華南銀行開立新戶，該帳戶從94年6 月24日至98年11月12
    日左右均有使用，最後1 次使用帳戶內還有7 元；伊之金融
    卡於99年2 月份有遺失，沒有掛失，因伊離職後未再使用該
    薪資轉帳帳戶，所以沒有再辦理掛失提款卡等語（見警2 卷
    第2 至3 頁），於99年9 月2 日警詢時供稱：伊上開帳戶之
    金融卡在99年2 月間遺失，可能是伊的袋子破損，發現袋子
    破損才清點發現金融卡遺失，因為伊知道帳戶僅剩7 元，所
    以未掛失也未報案，伊有將密碼寫在1 張小紙條上面，放在
    金融卡封套內一併遺失等語（見警1 卷第2 頁背面至第3 頁
    ），本院審理時則改供稱：伊於99年2 、3 月間要翻找放有
    華南銀行提款卡之背包時，有看到旁邊有脫落的毛線，知道
    袋子破掉，當時伊還不知道伊之華南銀行提款卡已經掉了，
    伊是在99年8 月份要去處理銀行帳本，發現卡片不見，就到
    華南銀行，被華南銀行通知伊之帳戶變為警示戶，始知華南
    銀行提款卡已經遺失等語（見本院100 年度易字第668 號卷
    《下稱本院易字卷》第68頁背面至69頁），對其發現上開帳
    戶提款卡遺失之時間及過程陳述前後矛盾，所述之真實性已
    非無疑。
  2.參以存簿、金融卡等物乃個人處理日常生活金錢流向所必要
    之物，且現今社會詐騙集團橫行，多係利用他人之帳戶以行
    詐欺犯行，報章雜誌亦多有報導，被告為成年人，對目前詐
    欺集團犯罪手法透過報章雜誌之報導應會有所理解，且密碼
    係提領存款之必要識別碼，一般通常智識之人為防存簿遺失
    遭盜領，均不至隨意將該等存摺、金融卡及密碼置放於同一
    處，以防一旦遺失時遭人盜領使用。被告自陳伊於臺灣士瑞
    克公司從事ATM 維修工作（見本院易字卷第67頁），對於金
    融卡及密碼之重要性當比一般人更有警覺性。被告於本院審
    理時供稱：伊於94年6 月進入臺灣士瑞克公司時重新申辦華
    南銀行帳戶，當時正好由4 碼的密碼改成8 碼，伊怕忘記，
    故寫在小紙條上，放在卡套裡，伊只是沒有把紙條丟掉云云
    （見本院易字卷第66至67頁），然被告於本院當庭陳述其怕
    忘記密碼，後來就統一密碼，並能當庭背誦密碼（見本院易
    字卷第65頁背面），可知被告已將該帳戶密碼記憶明確，卻
    仍將寫有密碼之紙條放在提款卡卡套裡，增加該帳戶被盜用
    之風險，所為已與其專業有違，顯不合理。又依被告於警詢
    時所述，其於99年2 月間即已發現上開華南銀行帳戶提款卡
    遺失，且被告明知該提款卡之卡套內有密碼，卻未辦理掛失
    ，而甘冒自己之帳戶遭詐騙集團利用之風險，所為亦與常情
    有違。
  3.又自詐騙者之角度而言，渠等既知以他人帳戶掩飾犯行，當
    亦明瞭社會上一般正常之人如發覺帳戶存摺、提款卡失竊或
    遺失情事，為防止竊賊或拾得者擅領存款或擅用帳戶，必旋
    於發現後立即向金融機構辦理掛失，在此情形下，若猶然以
    各該竊得或拾得之帳戶作為指示被害人匯入款項之犯罪工具
    ，即有可能無法提領犯罪所得，致渠大費周章從事之犯行成
    空，是以實行詐騙者若非確信該帳戶所有人不會辦理掛失，
    不至於以該帳戶從事於財產犯罪，而該等確信與把握，在該
    帳戶乃係竊得或拾得，而非出於所有人之有意交付並容任使
    用之情形，實斷無發生可能。由證人解志偉於本院亦證稱：
    伊在詐騙集團中擔任車手，負責拿提款卡領錢，由「上線」
    打電話通知伊至何宅急便領提款卡，再以簡訊通知伊等去拿
    ，皆為他人郵寄過去，伊再去領，沒遇到用撿的方式，直接
    剛好撿到有提款卡、密碼的情形等語（見本院卷第57頁正、
    反面），亦足佐證解志偉所屬詐騙集團並無以拾得之提款卡
    作為詐騙工具之情事。
  4.再者，被害人李平謙於99年8 月15日被詐騙，匯款至被告上
    開華南銀行帳戶旋遭提領後，被告於99年8 月16日即前往華
    南銀行，時間上似過於巧合。被告雖辯稱上開華南銀行帳戶
    是供臺灣士瑞克公司薪資轉帳用，伊因與臺灣士瑞克公司有
    加班費訴訟，即本院98年度勞訴字第20號案件，好像那幾天
    要宣判，伊要確認該帳戶未變成停止戶，可以匯款用云云（
    見本院易字卷第69、72頁），並提出上開帳戶之存摺存款往
    來明細表1 份為佐（見本院卷第43至47頁）。惟由卷附本院
    98年度勞訴字第20號民事判決，該案之宣判日期為99年10月
    4 日（見臺灣高雄地方法院檢察署99年度偵字第31059 號偵
    查卷第28至33頁），99年8 月16日當時該案尚未宣判，被告
    在未收受判決前，自無從知悉判決結果，如何認定臺灣士瑞
    克公司會匯款至其上開帳戶？被告上開供詞與其於警詢時所
    述因伊離職後未再使用該帳戶，故未再辦理掛失提款卡之情
    形（見警2 卷第3 頁），亦有矛盾。且被告於本院供稱伊失
    業後，個人開銷係從中國信託銀行之帳戶支出（見本院易字
    卷第65頁），則被告可於獲得勝訴判決確定後，告知臺灣士
    瑞克公司匯款至其指定之其他帳戶即可，尚難以僅上開華南
    銀行帳戶曾為薪資轉帳之用途，認被告無交付該帳戶予他人
    使用之動機。
  5.被告及辯護人雖提出被告所有之臺灣銀行帳號000000000000
    號、戶名為黃恆德之帳戶存摺影本1 份（見臺灣高雄地方法
    院檢察署檢99年度偵字第34342 號偵查卷第6 頁背面至第7
    頁），辯稱該臺灣銀行帳戶內有6 、70萬元，被告無以上開
    華南銀行帳戶換取1 、2 千元對價之動機云云。惟由被告於
    本院供稱：該臺灣銀行帳戶中之款項是家裡到國外投資房地
    產而來，該筆錢是家裡的，算是預備金，若有發生緊急事情
    再動用，伊失業後，個人開銷係從中國信託銀行帳戶支出；
    伊於98年8 月16日得知上開華南銀行帳戶列為警示戶後，同
    日自臺灣銀行帳戶領出60萬元，從中國信託銀行帳戶領出1
    千元等語（見本院易字卷第64頁背面至66、72頁），則該筆
    臺灣銀行帳戶內之款項，既非屬被告個人所有，且被告常使
    用之中國信託銀行帳戶內僅剩1 千元，可見被告經濟狀況並
    不寬裕，尚難僅以該臺灣銀行帳戶內有60餘萬元之金額，採
    為有利於被告之認定。公訴意旨謂被告係將上開華南銀行帳
    戶之提款卡及密碼交予某真實姓名、年籍不詳之人，轉交解
    志偉所屬詐騙集團成員使用，尚屬有據。被告對於因此導致
    他人受騙而匯款至其帳戶應有所認識，且對此犯罪事實之發
    生並不違反其本意至明。
  (四)綜上所述，被告所辯不足採信。本案事證明確，被告幫助詐
    欺取財犯行堪以認定，應予依法論科。
三、按刑法上之幫助犯，係對於犯罪與正犯有共同之認識，而以
    幫助之意思，對於正犯資以助力，而未參與實施犯罪之行為
    者而言（最高法院75年度台上字第1509號、84年度台上字第
    5998號、88年度台上字第1270號判決意旨參照），故未參與
    實施犯罪構成要件之行為，且係出於幫助之意思提供助力，
    即屬幫助犯。本案被告將前揭華南銀行帳戶之提款卡及密碼
    等物，交付予不詳姓名年籍之詐欺集團成員，雖因而使解志
    偉所屬詐欺集團成員得基於詐欺取財之犯意，向被害人全聖
    賢、李平謙、江郁洲施以詐術，致上開被害人陷於錯誤，而
    依指示操作自動櫃員機，分別將18962 元、29983 元、2000
    元匯入被告前開華南銀行帳戶內，遂行其詐欺取財之犯行，
    然被告單純提供帳戶提款卡及密碼供人使用之行為，並不等
    同於向被害人施以欺罔之詐術行為，且亦無證據證明被告有
    參與詐欺取財犯行之構成要件行為，則被告提供帳戶之提款
    卡及密碼供人使用之行為，對於前開詐騙集團遂行詐欺取財
    犯行，資以助力，揆諸上開判決意旨，自應論以幫助犯。故
    核被告所為，係犯刑法第30條第1 項、第339 條第1 項詐欺
    取財罪之幫助犯。被告係幫助犯詐欺取財罪，依刑法第30條
    第2 項規定，按正犯之刑減輕之。被告以1 提供提款卡及密
    碼之幫助行為，供詐欺集團成員分別向被害人全聖賢、李平
    謙、江郁洲詐取財物，侵害數被害人之財產法益，係一行為
    觸犯數罪名，為同種想像競合犯，應從一重處斷。又本件檢
    察官移送併辦部分，為被害人全聖賢、李平謙、江郁洲被詐
    騙，而匯款至被告前揭帳戶部分，與被告經起訴並經判決有
    罪之被害人全聖賢、李平謙被詐騙部分，有同一事實及裁判
    上一罪關係，當為起訴效力所及，基於審判不可分之原則，
    本院自得併予審理，附此敘明。爰審酌被告雖未實際參與詐
    欺取財犯行，但其提供前開華南銀行帳戶之提款卡及密碼供
    他人非法使用，幫助犯罪者隱匿真實身份，助長社會財產犯
    罪風氣及增加追緝犯罪之困難度，實屬不該，且犯後飾詞卸
    責，未見悔意，惟念其所為僅為幫助行為，尚未實際參與詐
    欺取財之犯行，可非難性較輕，及被害人之受騙金額等一切
    情狀，量處如主文所示之刑，並諭知以新臺幣1 千元折算1
    日之易科罰金折算標準，以資懲儆。
據上論斷，應依刑事訴訟法第299 條第1 項前段，刑法第30條、
第339 條第1 項、第55條、第41條第1 項前段，刑法施行法第1
條之1 第1 項，判決如主文。
本案經檢察官魏豪勇到庭執行職務。
中    華    民    國   100    年    9     月    9     日
                  刑事第六庭  審判長法  官  李璧君
                                    法  官  鄭峻明
                                    法  官  曾鈴
以上正本證明與原本無異。
如不服本判決應於收受送達後10日內向本院提出上訴書狀，並應
敘述具體理由；如未敘述上訴理由者，應於上訴期間屆滿後20日
內向本院補提理由書（均須按他造當事人之人數附繕本）「切勿
逕送上級法院」。
中    華    民    國   100    年    9     月    13    日
                                    書記官  李月君

附錄本判決論罪科刑法條：
中華民國刑法第339 條（普通詐欺罪）
意圖為自己或第三人不法之所有，以詐術使人將本人或第三人之
物交付者，處5 年以下有期徒刑、拘役或科或併科1 千元以下罰
金。
以前項方法得財產上不法之利益或使第三人得之者，亦同。
前二項之未遂犯罰之。